ACORDAO-COMPLETO-2355942

ACÓRDÃO 3893/2019 ATA 20/2019 - SEGUNDA CÂMARA

VISTOS, relatados e discutidos estes autos que tratam, nesta fase processual, de Pedido de Reexame em face do Acórdão 8057/2018-TCU-Segunda Câmara, da relatoria do Ministro-Substituto André Luís de Carvalho,
ACORDAM os Ministros do Tribunal de Contas da União, em sessão da 2ª Câmara, ante as razões expostas pelo Relator, em:
9.1 conhecer do pedido de reexame interposto pelo Sr. Silmar Leite Fortes, com fundamento no art. 48 da Lei n.º 8.443, de 16 de julho de 1992, para, no mérito, negar-lhe provimento;
9.2 dar ciência da presente deliberação ao recorrente.

Pedido de reexame em representação sobre possíveis irregularidades no Pregão Presencial destinado a prestação de serviços de gestão em duas unidades de pronto atendimento (UPA) (Centro e Cascatinha)

Segunda Câmara

Município de Petrópolis (RJ).

3. Responsáveis/Recorrentes:
3.1. Responsáveis: Bruno Pereira Macedo (CPF XXX.481.417-XX); Silmar Leite Fortes (CPF XXX.802.307-XX)
3.2. Recorrente: Silmar Leite Fortes (CPF XXX.802.307-XX).

13.1. Ministros presentes: Augusto Nardes (na Presidência), Aroldo Cedraz e Raimundo Carreiro (Relator).
13.2. Ministro-Substituto convocado: André Luís de Carvalho.

RAIMUNDO CARREIRO

Ministro-Substituto André Luís de Carvalho.

Trata-se de pedido de reexame interposto pelo Sr. Silmar Leite Fortes (peça 56) , na condição de Secretário Municipal de Saúde de Petrópolis (RJ) , em face do Acórdão 8057/2018-TCU-Segunda Câmara da relatoria do Ministro-Substituto André Luís de Carvalho (peça 42) .
A DECISÃO RECORRIDA
O acórdão recorrido tratou de representação apresentada pelo Instituto Brasil Bem sobre supostas irregularidades no Pregão Presencial n.º 35/2017 e na subsequente assinatura do Contrato n.º 28/2017, em 15/9/2017, com o Consórcio Saúde Legal. O objeto do ajuste era a prestação de serviços de gestão em duas unidades de pronto atendimento (UPA) no Município de Petrópolis (RJ) , no valor de R$ 26.154.999,84 pelo primeiro período de vigência de doze meses.
A representante reportara a contratação de pessoas jurídicas com fins lucrativos para o serviço objeto do certame, em afronta aos arts. 1º e 5º da Lei n.º 9.637, de 1998, que tratam dos institutos da organização social e do contrato de gestão com o Poder Público (peça 1, p. 2) .
Acompanhando o voto do relator, o Tribunal decidiu (peça 42) : 
ACORDAM os Ministros do Tribunal de Contas da União, reunidos em Sessão da 2ª Câmara, ante as razões expostas pelo Relator, em:
9.1. conhecer da presente representação, já que preenchidos os requisitos de admissibilidade previstos no art. 237, VII, do RITCU, para, no mérito, considerá-la procedente;
9.2. rejeitar as razões de justificativa apresentadas por Bruno Pereira Macedo e Silmar Leite Fortes;
9.3. aplicar em desfavor de Bruno Pereira Macedo e de Silmar Leite Fortes, individualmente, a multa prevista no art. 58, II, da Lei nº  8.443, de 1992, sob o valor de R$ 10.000,00 (dez mil reais) , com a fixação do prazo de 15 (quinze) dias, contados da notificação, para comprovarem, perante o Tribunal (art. 214, III, "a", do RITCU) , o recolhimento da dívida ao Tesouro Nacional, atualizada monetariamente na forma da legislação em vigor;
9.4. autorizar, caso requerido, nos termos do art. 26 da Lei nº 8.443, de 1992, o parcelamento das dívidas fixadas por este Acórdão em até 36 (trinta e seis) parcelas mensais e sucessivas, sobre as quais incidirão a atualização monetária e os correspondentes acréscimos legais, esclarecendo aos responsáveis que a falta de pagamento de qualquer parcela importará no vencimento antecipado do saldo devedor (art. 217, § 2º, do RITCU) , sem prejuízo das demais medidas legais;
9.5. autorizar, desde logo, nos termos do art. 28, inciso II, da Lei nº 8.443, de 1992, a cobrança judicial das dívidas fixadas por este Acórdão, caso não atendidas as notificações; 
9.6. determinar, nos termos do art. 45 da Lei nº 8.443, de 1992, que o Município de Petrópolis - RJ adote as seguintes medidas:
9.6.1. abstenha-se de promover a contínua prorrogação do Contrato nº 28 firmado em 15/9/2017, sem prejuízo, contudo, de se admitir a excepcional prorrogação do aludido ajuste pelo prazo estritamente necessário à subsequente formalização do necessário contrato de gestão;
9.6.2. informe o TCU sobre o resultado das providências tomadas em cumprimento ao item 9.6.1 deste Acórdão, devendo apresentar essa informação no prazo de até 60 (sessenta) dias, contados da ciência desta deliberação, com o envio, ainda, dos seguintes elementos de convicção:
9.6.2.1. toda a documentação inerente à subsequente seleção das entidades habilitadas e à subjacente celebração do correspondente contrato de gestão, entre outros elementos porventura cabíveis;
9.6.2.2. toda a documentação inerente à evidenciação da regularidade e economicidade dos preços praticados no bojo do aludido contrato de gestão, com a apresentação do correspondente memorial de cálculo e da subjacente pesquisa de mercado;
9.6.2.3. toda a documentação inerente à evidenciação da regularidade e economicidade dos preços praticados no âmbito do atual Contrato nº 28/2017, com a apresentação do correspondente memorial de cálculo e da subjacente pesquisa de mercado;
9.6.3. atente para a necessidade de observar os parâmetros fixados pelo Acórdão 3239/2013-TCU-Plenário, em face da eventual transferência do gerenciamento das ações de saúde a entidades privadas com o aporte de recursos federais;
9.6.4. atente para a necessidade de, doravante, nos termos do art. 1º, § 2º, da Lei nº 8.142, de 1990, promover os debates no âmbito do Conselho Municipal de Saúde antes de tomar as decisões inerentes às políticas públicas locais empreendidas na área de saúde com o aporte de recursos federais;
9.7. determinar que a unidade técnica adote as seguintes medidas:
9.7.1. envie a cópia deste Acórdão, acompanhado do Relatório e da Proposta de Deliberação que o fundamenta, à representante e ao Município de Petrópolis - RJ; e
9.7.2. promova o arquivamento do presente processo, sem prejuízo de promover o monitoramento da determinação prolatada pelos itens 9.6.1 e 9.6.2 deste Acórdão.
As irregularidades que fundamentaram a audiência do recorrente são (peça 29) :
a) assinar o edital do Pregão Presencial 35/2017 e o Contrato 28/2017 com o Consórcio Saúde Legal, por meio do qual o ente municipal abriu mão da execução direta de serviços de saúde prestados no âmbito das UPAs da cidade, transferindo o gerenciamento de tais serviços para entidade privada com fins lucrativos contratada em decorrência de pregão presencial, quando deveria tê-lo feito por meio de contrato de gestão após realização de chamamento público, consoante entendimento desta Corte de Contas consubstanciado no Acórdão 3239/2017-TCU-Plenário.
A ADMISSIBILIDADE
A Serur, ao promover o exame preliminar de admissibilidade, concluiu por que o recurso fosse conhecido, nos termos dos arts. 32, I, e 48 da Lei n.º 8.443, de 1992, c/c os artigos 285, § 2º, e 286, parágrafo único, do Regimento Interno (peça 57) . 
O PRONUNCIAMENTO DA UNIDADE TÉCNICA QUANTO AO MÉRITO
Transcrevo, a seguir, em atenção ao art. 1º, § 3º, I, da Lei 8.443, de 1992, excerto da instrução na qual a Secretaria de Recursos (Serur) apresentou o exame das razões recursais oferecidas pelo responsável (peças 72) , com a anuência de diretor da unidade técnica, por delegação de competência (peça 73) .
HISTÓRICO
2.	Trata-se, originariamente, de representação formulada pelo Instituto Brasil Bem sobre possíveis irregularidades no Pregão Presencial n. 35/2017 com a celebração do subsequente Contrato nº 28/2017, em 15/9/2017, junto ao Consórcio Saúde Legal para a prestação de serviços de gestão em duas unidades de pronto atendimento (UPA) (Centro e Cascatinha) , no Município de Petrópolis/RJ sob o valor de R$ 26.154.999,84 durante os 12 primeiros meses de vigência do referido ajuste.
2.1.	A irregularidade tratada na representação restou sintetizada pela unidade técnica, nos seguintes termos, conforme transcrito no relatório do acórdão recorrido (peça 44, p. 1) :
2. Na exordial, a representante, em síntese, afirmava haver irregularidade na aplicação de recursos do SUS pelo Município de Petrópolis/RJ, configurada pela possível incompatibilidade entre o objeto da contratação pretendida pelo município - que, no entendimento da reclamante, seria a prestação de serviços de gestão de unidades de pronto atendimento - UPA's - e as disposições do edital do mencionado certame - que permitiriam a contratação de pessoas jurídicas com fins lucrativos, o que, segundo a peticionária, afrontaria os arts. 1º e 5º da Lei 9.637/1998, que tratam dos institutos da organização social e do contrato de gestão com o Poder Público. 
2.2.	Após oitiva das partes e análise das razões de justificativa apresentadas, o Tribunal, por intermédio do Acórdão 8057/2018-TCU-Segunda Câmara (peça 42) , relatado pelo Ministro André Luís de Carvalho, considerou procedente a representação, rejeitou os argumentos dos responsáveis e lhes aplicou multas, na forma transcrita na introdução acima.
2.3.	Insatisfeito, Bruno Pereira Macedo interpôs pedido de reexame (peça 60) , requerendo a modificação do julgado. O Tribunal, por meio do Acórdão 11843/2018-TCU-Segunda Câmara (peça 65) , relatado pelo Ministro José Múcio Monteiro, deliberou por não conhecer do recurso, por ser intempestivo e não apresentar fatos novos.
2.4.	Também irresignado, Silmar Leite Fortes interpôs o presente pedido de reexame (peça 56) , requerendo "o conhecimento e provimento do presente recurso, ou caso não seja acolhido, seja encaminhado para julgamento do Plenário, na forma do Regimento Interno deste Tribunal" (peça 56, p. 7) .
ADMISSIBILIDADE
3.	Reitera-se o exame preliminar de admissibilidade (peças 57-58) , ratificado pelo Exmo. Sr. Ministro-Relator, na peça 61, que concluiu pelo conhecimento do recurso, todavia sem efeito suspensivo, nos termos dos artigos 32, I, e 48 da Lei 8.443/1992, c/c os artigos 285, §2º, e 286, parágrafo único, do RI/TCU.
MÉRITO
4.	Delimitação
4.1.	Constituem objetos do recurso as seguintes questões: 
a) Se é competência do Tribunal de Contas da União fiscalizar recursos transferidos, na modalidade fundo a fundo, de forma regular e automática, em debate nos presentes autos (peça 56, p. 1-4) ;
b) Se a contratação do Consórcio Saúde Legal, realizada por meio do Contrato 28/2017, firmado com o Município de Petrópolis/RJ, conflita com o disposto no Acórdão 3239/2013-TCU-Plenário, relatado pelo Ministro Walton Alencar Rodrigues (peça 56, p. 4-18) . 
5.	Competência do Tribunal de Contas da União e fiscalização dos recursos transferidos, na modalidade fundo a fundo, de forma regular e automática, em debate nos presentes autos (peça 56, p. 1-4) 
5.1.	O recorrente afirma não ter esta Corte competência para fiscalizar os recursos transferidos ao Município de Petrópolis/RJ, na modalidade fundo a fundo, de forma regular e automática, em debate nos presentes autos, impondo-se a modificação do julgado, tendo em vista os seguintes argumentos: 
a) Cabe discutir a titularidade da verba utilizada para as despesas decorrentes da licitação em análise e a jurisdição desta Corte (peça 56, p. 1) ;
b) A Constituição delimita a jurisdição desta Corte à fiscalização de recursos repassados aos municípios pela União mediante convênio, acordo, ajustes ou instrumentos equivalentes, ou seja, transferências voluntárias, e não repasses legais, na modalidade fundo a fundo, como se extrai dos artigos 71, inciso VI, da Constituição Federal; 5º, inciso VII, da Lei 8.443/1992; e 4º, inciso VIII, da Resolução/TCU 246/2011 (peça 56, p. 1-2) ;
c) No caso, trata-se de licitação para contrato de prestação de serviços de atendimento pré-hospitalar de urgência/emergência, cujos recursos financeiros destinados ao respectivo custeio decorrem de transferências legais, fundo a fundo, devidamente regulamentadas pelas Portarias 1.600/2011 e 10/2017, ambas do Ministério da Saúde (peça 56, p. 2) ; 
d) A gestão do SUS é descentralizada, com transferências legais e obrigatórias na modalidade fundo a fundo, conforme o inciso I do artigo 198 e o §3º do artigo 77 do ADCT, ambos da Constituição, regulamentados pela Lei 8.080/1990 e pela Lei 8.142/1990 (peça 56, p. 2-3) ;
e) O artigo 3º da Lei 8.142/1990 determina que os recursos da saúde serão repassados de forma regular e automática para os municípios, estados e Distrito Federal, de acordo com os critérios previstos no artigo 35 da Lei 8.080/1990. Logo, são quantias que não dependem da vontade do gestor federal, decorrendo da gestão descentralizada do SUS (peça 56, p. 3) ;
f) Esses recursos, uma vez depositados nos fundos estaduais e municipais, são incorporados ao patrimônio do respectivo ente federativo, tanto que o artigo 1º, §2º, da Lei 8.142/1990, determina que a fiscalização desses valores compete aos Conselhos estaduais e municipais de Saúde. Logo, a apreciação das contas vinculadas à gestão dessas quantias cabe aos Tribunais de Contas dos Estados ou dos Municípios (peça 56, p. 3) ;
g) Além das transferências fundo a fundo, a União, por vezes, repassa voluntariamente verbas aos entes federativos para aplicação nos serviços de saúde. Nesse caso, esses valores são vinculados a determinados objetos, o que impõe a apresentação das contas aos órgãos federais, diferentemente dos repasses fundo a fundo. Em caso de irregularidades, o convenente fica obrigado a ressarcir os cofres federais, não havendo incorporação ao erário estadual ou municipal. Nessa hipótese, o Tribunal de Contas da União (TCU) tem jurisdição, conforme o disposto no artigo 71 da Constituição Federal (peça 56, p. 3-4) ;
h) Tendo por base os fatos relatados no presente processo, o Tribunal de Contas do Estado do Rio de Janeiro, por meio do processo 219.966-6/17, aplicou multa pessoal ao recorrente Silmar Leite Forte, no valor de 4.000 UFIR-RJ, equivalente, na data do recurso, a R$ 13.175,60. Logo, a parte já foi penalizada pelo órgão estadual pelos mesmos eventos objetos do presente processo, por se tratar de jurisdição estadual e não federal (peça 56, p. 4) ;
i) Essa matéria já está pacificada no âmbito do Superior Tribunal de Justiça (STJ) , dirimindo conflito de competência entre a Justiça Federal e Estadual, com edição dos enunciados 208 e 209 da Súmula daquela Corte (peça 56, p. 4) ;
j) De acordo com o enunciado n. 208 da Súmula do STJ, compete à justiça Federal processa e julgar prefeito municipal por desvio de verba sujeita a prestação de contas perante órgão federal. Conforme o enunciado n. 209, por sua vez, compete à Justiça Estadual processar e julgar prefeito por desvio de verba transferida e incorporada ao patrimônio municipal (peça 56, p. 4) .
	Análise
5.2.	Os argumentos do recorrente não merecem prosperar. É pacífica a jurisprudência desta Corte, no sentido de que está sujeita à fiscalização do TCU a aplicação dos recursos repassados pela União, via Fundo Nacional de Saúde, aos demais entes federados, independentemente de terem sido transferidos diretamente aos respectivos fundos de saúde, de forma regular e automática, ou por meio de transferências voluntárias (Acórdão 1426/2015-TCU-Plenário, relatado pelo Ministro Benjamin Zymler) .
5.3.	As transferências de recursos na modalidade fundo a fundo, ainda que regulares e automáticas e, portanto, obrigatórias, não estão inseridas no modelo de repartição de receitas previsto nos artigos 157 e 159 da Constituição Federal. As quantias federais transferidas aos entes subnacionais, no âmbito do SUS, não constituem entradas incorporadas ao patrimônio do estado ou município beneficiário. 
5.4.	Diante disso, o enunciado 208 da Súmula do STJ não se aplica às transferências regulares e automáticas no âmbito do SUS, haja vista que os valores repassados na modalidade fundo a fundo se mantém na esfera de influência e interesse da União, estando sujeitos à fiscalização desta Corte e da Justiça Federal, para julgamento.
5.5.	A jurisprudência desta Casa é pacífica, no sentido de que recursos do SUS transferidos via fundo a fundo para entes federados permanecem federais e sujeitos à fiscalização do TCU (Acórdão 738/2013-TCU-Plenário, relatado pelo Ministro Benjamin Zymler) .
5.6.	É importante lembrar que o Decreto 1.232, de 30/8/1994, que dispõe sobre as condições e forma de repasse regular e automático de recursos do Fundo Nacional de Saúde para os fundos de saúde estaduais, municipais e do Distrito Federal, ratifica a competência do TCU para fiscalizar os recursos do SUS repassados a outras esferas de governo, dispondo, nos seguintes termos:
Art. 3º Os recursos transferidos pelo Fundo Nacional de Saúde serão movimentados, em cada esfera de governo, sob a fiscalização do respectivo Conselho de Saúde, sem prejuízo da fiscalização exercida pelos órgãos do sistema de Controle Interno do Poder Executivo e do Tribunal de Contas da União.
5.7.	Assim, no caso do SUS, a competência desta Corte para fiscalização das transferências fundo a fundo se mantém inalterada, o que se comprova, também, em jurisprudência do próprio Superior Tribunal de Justiça:
PENAL. CONFLITO DE COMPETÊNCIA. AÇÃO PENAL. IRREGULARIDADES EM CONTRATO CELEBRADO POR ÓRGÃO ESTADUAL. RECURSOS PROVENIENTES DO SISTEMA ÚNICO DE SAÚDE. TRANSFERÊNCIA AUTOMÁTICA OU "FUNDO A FUNDO".
INCORPORAÇÃO DA VERBA AO PATRIMÔNIO ESTADUAL. IRRELEVÂNCIA. REPASSE SUJEITO AO CONTROLE INTERNO DO PODER EXECUTIVO FEDERAL E DO TRIBUNAL DE CONTAS DA UNIÃO. INTERESSE DA UNIÃO. COMPETÊNCIA DA JUSTIÇA FEDERAL.
1. Por estarem sujeitas à fiscalização dos órgãos de controle interno do Poder Executivo federal, bem como do Tribunal de Contas da União, as verbas repassadas pelo Sistema Único de Saúde - inclusive na modalidade de transferência automática ou "fundo a fundo" - ostentam interesse da União em sua aplicação e destinação.
Eventual desvio atrai a competência da Justiça Federal para conhecer da matéria, nos termos do art. 109, IV, da Constituição Federal.
2. Conflito conhecido para declarar a competência do Juízo Federal da 5ª Vara Criminal da Seção Judiciária do Rio de Janeiro, o suscitante.
 (CC 122.376/RJ, Rel. Ministro SEBASTIÃO REIS JÚNIOR, TERCEIRA SEÇÃO, julgado em 08/08/2012, DJe 22/08/2012) 
5.8.	O Supremo Tribunal Federal possui entendimento no mesmo sentido:
EMENTA: HABEAS CORPUS. DESVIO DE VERBAS DO SISTEMA ÚNICO DE SAÚDE --- SUS. INTERESSE DA UNIÃO. ARTIGO 109, IV DA CONSTITUIÇÃO DO BRASIL. COMPETÊNCIA DA JUSTIÇA FEDERAL. SECRETÁRIO DE ESTADO. PRERROGATIVA DE FORO. ATRIBUIÇÃO DA PROCURADORIA REGIONAL DA REPÚBLICA. Procedimentos administrativos criminais --- PACs --- instaurados para apurar supostos desvios de verbas do Sistema Único de Saúde --- SUS. Verbas federais sujeitas à fiscalização do Tribunal de Contas da União. Nítido interesse da União, a teor do artigo 109, IV da Constituição do Brasil. Envolvimento do Secretário de Saúde do Estado do Piauí, a atrair a competência do Tribunal Regional Federal da Primeira Região, bem assim a atribuição da Procuradoria Regional da República. Ordem denegada.
 (RHC 98564, Relator (a) :  Min. EROS GRAU, Segunda Turma, julgado em 15/09/2009, DJe-208 DIVULG 05-11-2009 PUBLIC 06-11-2009 EMENT VOL-02381-04 PP-00976) 
5.9.	Por fim, a aplicação de penalidade pelo Tribunal de Contas do Estado do Rio de Janeiro não implica em bis in idem e não afasta a jurisdição do TCU sobre a matéria, pois o financiamento de unidade de saúde no Município ocorre, normalmente, por mais de uma fonte, envolvendo recursos federais, municipais e até estaduais. 
5.10.	No caso, a Corte de Contas estadual confirma a existência de recursos federais e estaduais na controvérsia e, portanto, a concorrência de jurisdição, cabendo a cada esfera se manifestar acerca dos recursos respectivos (peça 56, p. 10-11) :
Observo que a competência deste Tribunal para a fiscalização e o controle dos atos de gestão praticados pelos responsáveis - nos termos do art. 123, II e V, da Constituição Estadual, decorre da titularidade estadual dos recursos públicos envolvidos. Confira-se:
 (...) 
Da mesma forma, em havendo recursos federais, afirma-se a competência fiscalizatória do Tribunal de Contas da União, como no tocante à Concessão de Colaboração Financeira não Reembolsável entabulada, com fundamento no art. 71, VI, da CRFB.
Por essa razão, quando a situação envolver a aplicação de recursos estadual e federal, está-se diante de competência concorrente entre o TCE-RJ e o TCU, não havendo que se falar em exclusividade do controle, conforme precedentes recentes deste Plenário.
 (...) 
Observo que a dotação orçamentária utilizada para a contratação foi nas fontes 00 (Recursos Próprios) e 14 (Transferências de Convênios) , sendo clara a competência deste Tribunal sobre a matéria.
5.11.	De todo modo, de acordo com o princípio da independência das instâncias, o TCU não se vincula a qualquer decisão adotada por Tribunal de Contas de Estado ou de Município (Acórdão 2675/2011-TCU-Plenário, sob a relatoria do Ministro Aroldo Cedraz.
6.	Contratação do Consórcio Saúde Legal, realizada por meio do Contrato 28/2017, firmado com o Município de Petrópolis/RJ; e conflito com o disposto no Acórdão 3239/2013-TCU-Plenário, relatado pelo Ministro Walton Alencar Rodrigues (peça 56, p. 4-18) .
6.1.	O recorrente afirma que a contratação do Consórcio Saúde Legal, realizada por meio do Contrato 28/2017, firmado com o Município de Petrópolis/RJ, não conflita com o disposto no Acórdão 3239/2013-TCU-Plenário, relatado pelo Ministro Walton Alencar Rodrigues, tendo em vista os seguintes argumentos: 
a) A contratação do Consórcio Saúde Legal não conflita com o entendimento firmado no Acórdão 3239/2013-TCU-Plenário, que, em síntese, traça as características dos contratos de gestão e a imposição legal de que sejam firmados com organizações sociais, nos termos da legislação especifica (peça 56, p. 4) ; 
	b) A gestão das Unidades de Pronto atendimento (UPA's) de Petrópolis é feita pela Secretaria Municipal de Saúde, por meio do Superintendente Hospitalar e de Urgência e Emergência, e não pelo Consórcio contratado; 
	c) A Administração Pública não é capaz de atender todas a demandas da população por serviços de saúde, sendo indispensável a contratação de serviços privados para suprir essa deficiência, o que sempre ocorreu com a participação de entidades filantrópicas e outros prestadores (peça 56, p. 4-5) ; 
	d) Essa realidade não foi esquecida pela Assembleia Nacional Constituinte. A participação complementar de entes privados na prestação de serviços de saúde é autorizada pelo art. 199, § 1º, da Constituição da República, bem como pela Lei 8.080/1990. Com base nessas regras é que a Secretaria Municipal de Saúde publicou edital de licitação, com o objetivo de contratar entidade para prestar serviços de atendimento pré-hospitalar de urgência, que culminou na contratação do Consórcio Saúde Legal (peça 56, p. 5) ;
	e) Ao se manifestar sobre o § 1º do art. 199 da Constituição da República, em sede da ADIn 1.923/DF, o Supremo Tribunal Federal equiparou o contrato de gestão aos convênios, no sentido de que ambos buscam objetivo comum (peça 56, p. 5-6) ; 
	f) Como se verifica nas Cláusulas Quinta a Sétima do contrato firmado com o Consórcio Saúde Legal, nas quais ficam estabelecidas as formas de pagamento, reajuste, prazos e demais requisitos, o vínculo estabelecido entre aquela entidade e o Município de Petrópolis/RJ é de natureza contratual (contrato de prestação de serviços) , dotado de comutatividade, ficando evidente o equilíbrio entre a prestação do serviço e a contraprestação (pagamento) , com compensações recíprocas e equivalentes para as partes (peça 56, p. 6) ; 
	g) A gestão e o gerenciamento das Unidades de Pronto Atendimento de Petrópolis, como já afirmado acima, são feitos pela Secretaria Municipal de Saúde. O Superintendente Hospitalar e de Urgência e Emergência define, coordena, controla e acompanha as ações e serviços prestados nas UPA's, não tendo o Consórcio contratado autonomia ou poder decisório quanto a gestão dos serviços de urgência/emergência das UPA's (peça 56, p. 6) ; 
	h) A regulação dos pacientes atendidos nas UPA's é feita pela Secretaria Municipal de Saúde, por meio da Central de regulações, sem interferência do Consórcio. O sistema eletrônico de gestão hospitalar instalado e usado nas UPA's é o da Secretaria Municipal de Saúde (peça 56, p. 6) ; 
	i) Recentemente, em razão de aumento substancial por atendimento nas UPA's ocasionado por surto de conjuntivite, a Secretaria de Saúde solicitou ao Exército Brasileiro a instalação de hospitais de campanha anexos às UPA's, onde foi proporcionado atendimento conjunto realizado por militares e pelo consórcio (peça 56, p. 6-7) ; 
	j) Esse fato demonstra que o consórcio contratado não detém a gestão nem o gerenciamento das UPA's (peça 56, p. 6) ; 
	k) O efetivo exercício da gestão do serviço pela Secretaria de Saúde é evidenciado, também, nas notificações feitas pelo Superintendente Hospitalar e de Urgência e Emergência aos médicos que atendem nas UPA's, bem como no envio de documentos ao Juízo da 4ª Vara Criminal de Petrópolis/RJ e na ata da audiência realizada em 17/10/2017 (peça 56, p. 7) ; 
	l) O edital do Pregão 35/2017, que culminou com a contratação do Consórcio Saúde Legal, foi submetido a análise e aprovação do Conselho Municipal de Saúde, conforme ata lavrada (peça 56, p. 7) ; e 
	m) O atendimento pré-hospitalar de urgência prestado pelas UPA's em Petrópolis sempre se deu por contrato de prestação de serviços, sendo que o contratado anterior ao Consórcio Saúde Legal foi selecionado por meio da Concorrência Pública n. 2/2011, cuja vencedora foi a Cruz Vermelha Brasileira (peça 56, p. 7) . 
	Análise
6.2.	Os argumentos do recorrente não merecem prosperar. Não se autoriza, em regra, a transferência a entes privados, com finalidades lucrativas, da gestão integral de unidades administrativas públicas vinculadas ao Sistema Único de Saúde.
6.3.		Nessa linha, cabe discutir os limites da assistência à saúde na Constituição Federal e na Lei. Para tanto, transcrevem-se três importantes dispositivos constitucionais:
Art. 197. São de relevância pública as ações e serviços de saúde, cabendo ao Poder Público dispor, nos termos da lei, sobre sua regulamentação, fiscalização e controle, devendo sua execução ser feita diretamente ou através de terceiros e, também, por pessoa física ou jurídica de direito privado.
Art. 199. A assistência à saúde é livre à iniciativa privada.
§1º As instituições privadas poderão participar de forma complementar do sistema único de saúde, segundo diretrizes deste, mediante contrato de direito público ou convênio, tendo preferência as entidades filantrópicas e as sem fins lucrativos.
6.4.		A Carta Magna, em seu artigo 197, considera as ações e serviços de saúde como de relevância pública, devendo sua execução ser feita diretamente pelo próprio Estado ou por meio de terceiros, pessoa física ou jurídica de direito privado. Do mesmo modo, o artigo 199 do Diploma Maior afirma ser a assistência à saúde livre à iniciativa privada.
6.5.	Assim, é certo, como afirma o recorrente, que instituições privadas estão autorizadas a prestarem serviços de saúde, desde que respeitem os dispositivos regulamentares do Poder Público e aceitem a fiscalização estatal.
6.6.	Portanto, nas ações e serviços de saúde, há a possibilidade de prestação pelo Poder Público ou pelo particular, delineando-se na figura dos serviços públicos sociais e não exclusivos, citados na doutrina de Maria Sylvia Zanella Di Pietro (Direito administrativo. 24. ed. São Paulo: Atlas, 2011, p. 112) . Celso Antônio Bandeira de Mello conceitua essas atividades como serviços públicos não privativos do Estado (Curso de direito administrativo. 33 ed. São Paulo: Malheiros editores, p. 715) .
6.7.	De outro lado, a atuação do Poder Público, por meio do Sistema Único de Saúde, conforme o artigo 197 da Carta Magna, ocorre por intermédio de uma rede regionalizada e hierarquizada, envolvendo primordialmente a União, os Estados, o Distrito Federal e os municípios, em atuação direta ou indireta; e por terceiros, em modalidade afeta à descentralização por serviços, com a criação, por lei, de pessoas jurídicas, como fundações e autarquias, por exemplo. Trata-se, portanto, da atuação do Estado, por intermédio da Administração Direta e Indireta.
6.8.	Entretanto, o §1º do artigo 199 do Diploma Maior autoriza a participação de instituições privadas no Sistema Único de Saúde de forma complementar, mediante contrato de direito público ou convênio, tendo preferência as entidades filantrópicas e as sem fins lucrativos.
6.9.	Extrai-se do dispositivo que a Constituição admite a possibilidade de transferência de determinados serviços complementares às atividades executadas pelo SUS para a iniciativa privada, com pagamento pelos cofres governamentais. Mas, ao contrário do que afirma o recorrente, essa atuação não pode substituir o Poder Público, restringindo-se a complementar a execução dos serviços pelo Estado. 
6.10.	Nessa linha, ao regulamentar os dispositivos constitucionais, a Lei 8.080/1990 explicitou, em seus artigos 24, 25 e 26, em que contexto se aceita a participação complementar:
Art. 24. Quando as suas disponibilidades forem insuficientes para garantir a cobertura assistencial à população de uma determinada área, o Sistema Único de Saúde (SUS) poderá recorrer aos serviços ofertados pela iniciativa privada.
Parágrafo único. A participação complementar dos serviços privados será formalizada mediante contrato ou convênio, observadas, a respeito, as normas de direito público.
Art. 25. Na hipótese do artigo anterior, as entidades filantrópicas e as sem fins lucrativos terão preferência para participar do Sistema Único de Saúde (SUS) .
Art. 26. Os critérios e valores para a remuneração de serviços e os parâmetros de cobertura assistencial serão estabelecidos pela direção nacional do Sistema Único de Saúde (SUS) , aprovados no Conselho Nacional de Saúde.
6.11.	Note-se que a participação complementar das instituições privadas deverá ocorrer apenas quando as disponibilidades das entidades públicas vinculadas ao SUS forem insuficientes para garantir a cobertura assistencial à população. 
6.12.	A forma em que se deve operar essa participação exige a lavratura de contrato administrativo ou de gestão ou convênio preferencialmente com entidades filantrópicas e sem fins lucrativos, como a Cruz Vermelha, citada pelo recorrente. Essa disposição formal se destina a evitar a mercantilização da saúde pública, além do necessário respeito a normas de direito público, ainda que mitigado.
6.13.	É importante ressaltar que esse formato de complementação envolve, em regra, a atuação do ente privado em suas próprias instalações e com recursos humanos e materiais próprios, como leciona Maria Sylvia Zanella Di Pietro (Parcerias na administração pública: concessão, permissão, franquia, terceirização, parceria público-privada e outras formas. 10 ed. São Paulo: Atlas, 2015, p. 234) :
Isto não significa que o Poder Público vai abrir mão da prestação do serviço que lhe incumbe para transferi-la a terceiros; ou que estes venham a administrar uma entidade pública prestadora do serviço de saúde; ou que estes venham a administrar uma entidade pública prestadora do serviço de saúde; significa que a instituição privada, em suas próprias instalações e com seus próprios recursos humanos e materiais, vai complementar as ações e serviços de saúde, mediante contrato ou convênio.
6.14.	O Supremo Tribunal Federal, por sua vez, julgou parcialmente procedente a Ação Direta de Inconstitucionalidade 1.923, de modo a considerar válida a prestação de serviços públicos não exclusivos por organizações sociais em parceria com o Poder Público, por intermédio de contrato de gestão.
6.15.	Esse ponto é objeto de grande controvérsia doutrinária e jurisprudencial sobre os liames em que organizações sociais e organizações da sociedade civil de interesse público podem atuar na gestão da saúde pública em parceria com o Estado. Questiona-se, por exemplo, se essas entidades poderiam administrar a totalidade de um hospital, por exemplo. De toda sorte, mesmo na atuação dessas pessoas jurídicas, verifica-se preocupação com o adequado delineamento dos serviços, por meio de contratos de gestão ou termos de parceria.
6.16.	Além disso, a disponibilização de profissionais de saúde por meio de contratos administrativos com empresas de fornecimento de mão de obra também tem sido aceita por esta Corte e na Administração Pública, como destaca o Ministro Relator Benjamin Zymler no Acórdão 352/2016-TCU-Plenário, que consolidou as conclusões da fiscalização de orientação centralizada na qual se insere o presente processo:
A disponibilização dos profissionais de saúde é muito frequente mediante a utilização de contratos administrativos celebrados com amparo na Lei 8.666/1993. Embora não exista nenhuma polêmica sobre a legalidade deste tipo de ajuste, (...) 
6.17.	Assim, em interpretação mais ampla possível, os serviços de saúde podem ser prestados livremente pela iniciativa privada ou, no caso do SUS, diretamente ou indiretamente pelo Estado. Além disso, complementarmente, esses trabalhos podem ser realizados por intermédio de empresas privadas em suas instalações e com pessoal próprio ou por organizações sociais e da sociedade civil de interesse público (Oscips) , com regras detalhadas em termos de parceria e contratos de gestão, além de contratos administrativos de fornecimento de mão de obra.
6.18.	Quando prestados pelo Estado, o arcabouço jurídico se restringe a autorizar a prestação direta ou indireta dos serviços, com possível complementação excepcional, especialmente com o uso de parcerias com entidades sem fins lucrativos qualificadas como Organizações Sociais e Organizações da Sociedade Civil de Interesse público; e o uso de ajustes fincados no Direito Público, como contratos de gestão.
6.19.	A formatação de parcerias com Organizações Sociais e Organizações da Sociedade Civil de Interesse público tem amparo no arcabouço constitucional discutido acima e está prevista em leis específicas, constituídas a partir do referencial teórico da Plano Diretor de Reforma do Aparelho do Estado, de 1995. Trata-se das Leis 9.637/1998 e 9.790/1999, formatação que respeita o princípio da legalidade administrativa.
6.20.	Note-se que a complexa malha jurídica que envolve a complementação ou atuação indireta do Estado nos serviços de saúde não permite que se amplie essa sistemática, autorizando-se a contratação comum de empresa privada para administrar a integralidade de hospital público ou UPA. A razão para isso é de fácil percepção: a atuação de entidade com fins lucrativos na gerência de instituição destinada ao atendimento da população em geral traz, na essência, conflito de interesses insanável, consubstanciado na contradição entre a busca pelo lucro característico das empresas e o interesse público, constituindo-se terceirização do Sistema Único de Saúde. 
6.21.	Nesse sentido, cabe transcrever trecho esclarecedor do relatório do Acórdão 3239/2013-TCU-Plenário, citado pelo recorrente, acolhido pelo Ministro Relator Walton Alencar Rodrigues:
244. 					A realização de parcerias do Estado como OSs e Oscips constitui um exemplo da aplicação do princípio da legalidade, pois é necessário que a legislação autorize tais colaborações. Inclusive, a União possui competência privativa para legislar sobre normas gerais de licitação e contratação, em todas as modalidades. Por conseguinte, a celebração de ajustes entre o poder público e entidades privadas deve obedecer aos critérios estabelecidos na legislação federal.
245. Os instrumentos que a legislação disponibiliza para que o gestor público realize ajustes com agentes privados incluem: contrato administrativo, convênio, contrato de repasse, contrato de gestão, termo de parceria, contrato de concessão de serviço público, contrato de adesão de permissão de serviço público, contrato de parceria público-privada.
246. A transferência da responsabilidade pela prestação dos chamados "serviços não-exclusivos", conforme preconizada na Reforma do Aparelho do Estado, pressupõe que esses serviços serão prestados por entidades sem fins lucrativos, para evitar que a busca pelo lucro resultasse em prejuízos à qualidade dos serviços prestados à população.
247. Além disso, a relação estabelecida com as entidades do terceiro setor é de parceria. Assemelha-se ao convênio, considerando que deve haver convergência de interesses entre o Poder Público e a entidade na prestação dos serviços, não obstante as peculiaridades do controle por resultados. Para o estabelecimento de tal relação, as leis elaboradas no processo da reforma introduziram os instrumentos de Contrato de Gestão (organizações sociais) e Termo de Parceria (Oscips) .
248. É certo que o contrato administrativo pode e deve ser utilizado para a aquisição de serviços de saúde. Contudo, não há permissivo legal para a terceirização da gestão de unidades de saúde próprias por meio de contrato administrativo. A própria natureza do contrato, no qual os interesses das partes são opostos e contraditórios, implica óbice à utilização desse instrumento para tal finalidade. O permissivo do Contrato de Gestão, a ser firmado com ente sem fins lucrativos, busca precisamente mitigar esse conflito de interesses, entregando a gestão de um serviço de saúde pública a uma entidade com maior vocação para os interesses da sociedade.
6.22.	Esse posicionamento está condizente com a Portaria de Consolidação n. 1/GM/MS, de 28/9/2017, do Ministério da Saúde, atual normativo que trata da organização e funcionamento do SUS, o qual dispõe, em seu artigo 130, §3º:
§3º A participação complementar das instituições privadas de assistência à saúde no SUS será formalizada mediante a celebração de contrato ou convênio com o ente público, observando-se os termos da Lei nº 8.666, de 1993, e da Lei nº 8.080, de 19 de setembro de 1990, de acordo com os seguintes critérios: (Origem: PRT MS/GM 2567/2016, Art. 3º, § 3º) 
I - convênio: firmado entre ente público e a instituição privada sem fins lucrativos, quando houver interesse comum em firmar parceria em prol da prestação de serviços assistenciais à saúde; e (Origem: PRT MS/GM 2567/2016, Art. 3º, § 3º, I) 
II - contrato administrativo: firmado entre ente público e instituições privadas com ou sem fins lucrativos, quando o objeto do contrato for a compra de serviços de saúde. (Origem: PRT MS/GM 2567/2016, Art. 3º, § 3º, II) 
6.23.	Assim, tendo em vista o disposto na Portaria de Consolidação n. 1/GM/MS, de 28/9/2017, a participação complementar das instituições privadas de assistência à saúde no SUS, formalizada por meio de contrato administrativo firmado entre ente público e instituições privadas com ou sem fins lucrativos, deve ter por objeto apenas a compra de serviços de saúde.
6.24.	Tendo em vista a convergência de vontades entre o Poder Público e eventual empresa contratada que deve ser preservada na administração de unidades hospitalares, o instrumento jurídico mais adequado seria o contrato de gestão, tendo em vista a similaridade dessa espécie com os convênios administrativos e a possibilidade do controle por resultados.
6.25.	Logo, ao contrário do que defende o recorrente, mesmo as contratações anteriores do Município de Petrópolis/RJ com a Cruz Vermelha não estavam condizentes com o ordenamento pátrio, ao utilizar o contrato administrativo comum como forma, haja vista essa espécie possibilitar o reconhecimento de interesses contrapostos na gestão de hospital público.
6.26.	Em relação à contratação do Consórcio Saúde Legal, ora em debate, a unidade técnica comprovou, ao analisar detalhadamente o Termo de Referência condutor do certame e do Contrato 28/2017, que o ente municipal entregou a execução direta da prestação dos serviços de saúde de UPA's da cidade à entidade privada com finalidade lucrativa. Nesse sentido, cabe transcrever trecho relevante da manifestação dos técnicos (peça 6, p. 6-7) , também utilizado no voto condutor do acórdão recorrido:
	" (...) 19. Examinando o teor do termo de referência anexo ao edital (peça 1, p. 45-95) - que integra o contrato por força do item 1 da Cláusula Terceira desse instrumento (peça 3, p. 1) -, observa-se que a modelagem da licitação aponta no sentido de se atribuir à contratada não apenas a execução de determinadas ações e serviços de saúde relacionados à área-meio das UPA's, mas o controle e a operacionalização de todo o funcionamento dessas unidades, ou seja, a gestão integral das UPA's. Com efeito, são discriminadas adiante caraterísticas da essência da contratação, tais como: os serviços a serem prestados pela contratada, as atividades administrativas relacionadas ao funcionamento das unidades, os cuidados a serem adotados pela contratada no que tange aos equipamentos médicos e hospitalares disponíveis nas unidades e a disponibilização de pessoal (profissionais administrativos, técnicos e de nível superior) .
	20. Quanto aos serviços a cargo da prestadora, constam as seguintes atividades: 
	a) realização de atendimentos e de procedimentos médicos e de enfermagem, bem como observação clínica, 24 horas por dia; 
	b) manutenção de todos os equipamentos para o atendimento odontológico; 
	c) realização de exames complementares para apoio diagnóstico e terapêutico; 
	d) serviços de portaria, de vigia e de controle de pátio; 
	e) serviços de nutrição e copa (refeições para usuários e profissionais) ; 
	f) serviços de limpeza e higienização; 
	g) serviços de rouparia e lavanderia; 
	h) serviço de manutenção preventiva e corretiva de equipamentos médicos e hospitalares; 
	i) fornecimento de medicamentos, insumos e materiais de consumo necessários ao desenvolvimento das atividades das UPA's, bem como administração dos respectivos estoques;
	j) fornecimento de gases medicinais; e
	k) serviço de transporte por meio de duas ambulâncias em cada unidade, com motoristas".
6.27.	Os técnicos comprovaram que o Município de Petrópolis/RJ, no caso, manteve apenas as funções essenciais de regulação, coordenação, fiscalização e controle das ações de saúde executadas pelas UPA's administradas integralmente pelo Consórcio, mas a gestão direta da entidade estava claramente sob a responsabilidade da entidade privada com fins lucrativos.
6.28.	Para tanto e diferentemente do que afirma o recorrente, os técnicos se debruçaram sobre as disposições do termo de referência e do edital, além de terem analisado as atribuições da Central de Regulações e do Superintendente Hospitalar e de Urgência e Emergência, profissional utilizado em defesa pela parte para alegar ingerência plena sobre a administração das UPA's. 
6.29.	De fato, em concordância com a deliberação recorrida, ao se analisar as atribuições desse profissional, descritas em ofício encaminhado à Secretaria de Controle Externo no Estado do Rio de Janeiro (peça 19) , constata-se serem atribuições vinculadas apenas à regulação e controle da contratada, como em qualquer contrato administrativo comum, sem relação com os serviços de saúde propriamente ditos.
6.30.	Inclusive, as notificações realizadas pelo Superintendente Hospitalar e de Urgência e Emergência, bem como o encaminhamento de documentos à Justiça estão relacionados à atividade de regulação e fiscalização dos serviços, o que resta por confirmar o posicionamento colocado na deliberação recorrida. 
6.31.	Mesmo a utilização pelas UPA's administradas pelo Consórcio do sistema eletrônico de gestão hospitalar da Secretaria Municipal de Saúde não afasta a conclusão discutida até o momento, pois, haja vista que, por continuarem a integrar a Administração Pública local, por óbvio, deveriam esses órgãos se manter integrados às demais entidades e unidades da estrutura administrativa do ente. 
6.32.	Esse ponto, ao contrário do que entende o recorrente, resta por ratificar a competência do Consórcio em titularizar a gestão integral das UPA's, como se pode constatar na descrição da unidade técnica do termo de referência acerca desse tema, em trecho transcrito no relatório do acórdão recorrido (peça 44, p. 3) :
21. Na seara administrativa, prevê o Termo de Referência que a contratada responda pela 'gestão das rotinas administrativas de funcionamento e protocolos assistenciais, com emprego de sistema eletrônico de gestão hospitalar compatível com o sistema informatizado' utilizado pela Secretaria Municipal de Saúde do Município de Petrópolis/RJ (peça 1, p. 47) . Compete ainda à contratada prover 'sistema informatizado para registro e controle das atividades assistenciais das unidades', com interface para conexão 'com os bancos de dados da Prefeitura', contendo no mínimo: controle das consultas e ordem de atendimento; registro eletrônico de prontuário, admissão e alta do usuário; prescrição médica; dispensação de medicamentos; e serviços de apoio e relatórios gerenciais.
6.33.	De outro lado, a alegada análise do edital do Pregão 35/2017 pelo Conselho Municipal de Saúde não afasta a irregularidade em debate, conforme comprovado na análise acima, restando incólume a independência desta Corte em relação aos posicionamentos de órgãos dessa natureza, não obstante o Tribunal sempre esteja atento às manifestações emanadas das diversas instâncias decisórias.
6.34.	Cabe consignar, por fim, com base no próprio recurso apresentado pela parte, que o Tribunal de Contas do Estado do Rio de Janeiro se posicionou, em relação à gestão dos recursos estaduais envolvidos na controvérsia, no âmbito do Processo TCE-RJ N° 219.966-6/17, nos mesmos termos do julgado combatido (peça 56, p. 15) :
I - pela ILEGALIDADE do Edital de Pregão Presencial n° 35/2017, bem como do Contrato n° 028/2017, que teve como objeto a seleção de empresas comerciais para celebrarem típico contrato de gestão das unidades de pronto atendimento - UPA's, em desacordo com o regime jurídico específico instituído pela Lei n° 9.637/98;
6.35.	Dessa forma, a contratação do Consórcio Saúde Legal para gerenciar integralmente UPA's do Município de Petrópolis/RJ não está condizente com o ordenamento jurídico aplicável e, por conseguinte, o disposto no Acórdão 3239/2013-TCU-Plenário, relatado pelo Ministro Walton Alencar Rodrigues.
CONCLUSÃO
7.	Das análises anteriores, conclui-se que:
a) Está sujeita à fiscalização do TCU a aplicação dos recursos repassados pela União, via Fundo Nacional de Saúde, aos demais entes federados, independentemente de terem sido transferidos diretamente aos respectivos fundos de saúde, de forma regular e automática, ou por meio de transferências voluntárias;
b) O TCU não se vincula a qualquer decisão adotada por Tribunal de Contas de Estado ou de Município;
c) Não se autoriza a transferência a entes privados, com finalidades lucrativas, da gestão integral de unidades administrativas vinculadas ao Sistema Único de Saúde;
d) Tendo em vista o disposto na Portaria de Consolidação n. 1/GM/MS, de 28/9/2017, a participação complementar das instituições privadas de assistência à saúde no SUS, formalizada por meio de contrato administrativo firmado entre ente público e instituições privadas com ou sem fins lucrativos, deve ter por objeto apenas a compra de serviços de saúde.
7.1.	Assim, os argumentos e provas apresentados pelo recorrente não têm o condão de modificar a deliberação combatida, impondo-se a manutenção do julgado em seus exatos termos.
PROPOSTA DE ENCAMINHAMENTO
8.	Diante do exposto, com fundamento no artigo 48, da Lei 8.443/1992, submetem-se os autos à consideração superior, com posterior encaminhamento ao Gabinete do Relator, propondo:
a) conhecer do recurso interposto e, no mérito, negar-lhe provimento;
b) comunicar a deliberação que vier a ser proferida por esta Corte ao recorrente, à representante, ao Município de Petrópolis/RJ e aos demais interessados.
É o Relatório.

não há

Não atuou.

PEDIDO DE REEXAME. REPRESENTAÇÃO. CONTRATO. CONTRATAÇÃO DE EMPRESA COM FINS LUCRATIVOS PARA A GESTÃO DE UNIDADE PRONTO ATENDIMENTO. PROCEDÊNCIA. MULTA. ARGUMENTOS INSUFICIENTES PARA ALTERAR O ACÓRDÃO. CONHECIMENTO. NÃO PROVIMENTO.

REPRESENTAÇÃO (REPR)

Secretaria de Recursos (Serur).

Atuo por força do art. 152 do Regimento Interno.
O pedido de reexame interposto pelo Sr. Silmar Leite Fortes, na condição de Secretário Municipal de Saúde de Petrópolis (RJ) , pode ser conhecido, uma vez que foram atendidos os requisitos de admissibilidade previstos para a espécie no art. 285 do Regimento Interno. Quanto ao mérito, nego-lhe provimento, pelos motivos que passo a expor.
A representação julgada procedente mediante o Acórdão 8057/2018-TCU-Segunda Câmara, da relatoria do Ministro-Substituto André Luís de Carvalho, tratou de irregularidades em contrato de prestação de serviços entre o município e o Consórcio Saúde Legal com recursos federais transferidos fundo a fundo. Foi aplicada ao recorrente multa no valor de R$ 10.000,00.
A decisão deveu-se à transferência do gerenciamento de serviços de saúde, de duas unidades de pronto atendimento (UPA) , sem a necessária celebração de contrato de gestão, deixando-se de observar parâmetros fixados pelo Acórdão 3239/2013-TCU-Plenário, da relatoria do Ministro Walton Alencar Rodrigues.
O recorrente não apresentou nenhum elemento que elidisse a irregularidade tratada nos autos.  Destarte, acolho as conclusões apresentadas pela unidade técnica, as quais adoto como razão para decidir. 
2.1 De fato, a utilização dos recursos repassados pela União, via Fundo Nacional de Saúde, sujeitam-se à fiscalização do TCU, ainda que tenham sido transferidos diretamente ao fundo de saúde do município de forma regular e automática. É pacífica a jurisprudência desta Casa nesse sentido - o relatório e o voto que fundamentam o Acórdão 1426/2015-TCU-Plenário, da relatoria do Ministro Benjamin Zymler, trazem longa análise para sustentar a competência do TCU sobre os recursos federais repassados para a execução de obras de UPA e UBS. Além disso, a unidade técnica traz julgados do Superior Tribunal de Justiça (STJ) e do Supremo Tribunal Federal (STF) no mesmo sentido.
2.2 Quanto ao alegado fato de o recorrente ter sido condenado a multa pelo Tribunal de Contas do Estado do Rio de Janeiro, o argumento não prospera. A competência daquele Tribunal e a deste resguardam-se pelo fato de terem sido empregados recursos tanto da União quanto do Estado do Rio de Janeiro.
2.3 Além disso, o recorrente não logrou evidenciar que a contratação não conflitaria com o disposto no Acórdão 3239/2013-TCU-Plenário, mencionado acima. Restou evidenciado que a gestão das UPA era realizada pelo consórcio por meio de contrato público, à revelia das normas aplicáveis.
2.4 Por fim, o fato de o edital do pregão ter sido analisado pelo Conselho Municipal de Saúde não afasta nem a irregularidade, nem a competência desta Corte.
Face ao exposto, Voto por que o Tribunal adote o Acórdão que ora submeto à consideração deste Colegiado.
TCU, Sala das Sessões Ministro Luciano Brandão Alves de Souza, em 18 de junho de 2019.
RAIMUNDO CARREIRO 
Relator